【裁判字號】    97,上易,16
【裁判日期】    970902
【裁判案由】    損害賠償
【裁判全文】
臺灣高等法院民事判決                  97年度上易字第16號
    上  訴  人  丁○○
    被上訴人    丙○○
    訴訟代理人  薛松雨律師
                王玫珺律師
                林佳薇律師
    被上訴人    戊○○ 原.
                甲○○
                乙○○原名林.
上列當事人間損害賠償事件，上訴人對於中華民國96年11月30日
臺灣臺北地方法院96年度訴字第2786號第一審判決提起上訴，並
為訴之追加，被上訴人戊○○則提起附帶上訴，經本院於97年8
月19日言詞辯論終結，茲判決如下：
    主  文
原判決關於駁回後開第二項之訴及該訴訟費用之裁判均廢棄。
被上訴人戊○○應再與被上訴人乙○○連帶給付上訴人新台幣肆
拾貳元，及自民國96年6月22日起至清償日止，按週年利率5 ％
計算之法定遲延利息。
上訴人其餘上訴及追加之訴均駁回。
被上訴人戊○○之附帶上訴駁回。
上訴部分之第一、二審、追加之訴訴訟費用由上訴人負擔；附帶
上訴之訴訟費用由被上訴人戊○○負擔。
    事  實
甲、上訴人即附帶被上訴人（下稱上訴人）方面：
壹、聲明：
一、上訴聲明：
（一）原判決不利上訴人之判決廢棄。
（二）被上訴人應連帶給付上訴人新台幣（下同）345,275元。
二、附帶上訴聲明：附帶上訴駁回。
貳、陳述：除與原判決記載相同者，茲予引用外，補稱略以：
一、上訴人於民國94年3月2日、8日各買進勁永國際股份有限公
    司（下稱勁永公司）股票10,000股、20,000股，股價分別為
    19.30元、19元，而同年4月6日、7日賣出，共計損失313,
    870元，加計兩年利息損失31,387元，丙○○、戊○○、乙
    ○○、古銘洲應連帶給付丁○○345,275元。
二、丙○○、戊○○、乙○○、古銘洲須對94年3月16日所散佈
    之新聞負責，而證券交易法只是規定計算賠償金額之總數及
    倍數，並未規定損害賠償之求償，故追加請求其等應依民法
    第185條、第213條、第216條之規定，賠償上訴人所受買賣
    股票價差之損害。
、證據：援用原審立證方法。
乙、被上訴人方面：
壹、丙○○部分：
一、聲明：上訴及追加之訴均駁回。
二、陳述：除與原判決記載相同者，茲予引用外，補稱略以：
（一）上訴人於原審主張依修正前證券交易法第157條之1為請求
      權基礎，上訴狀則改以民法第185條、第213條、第216條
      ，其請求權基礎相異，不同意上訴人為訴之追加。
（二）上訴人並未說明主張侵權行為類型，究為民法第184條第1
      項前段、後段或第2項，無從答辯，又侵權行為限權利受
      損始足當之，權利以外之利益，即無該條之適用，而證券
      交易法屬修正後民法第184條第2項所稱保護他人之法律，
      然因證券交易法第157條之1所規範因內線交易受侵害客體
      ，應指消息未公開前買入或賣出者，在價格上因此不公平
      所受之損失，此當非財產權直接受有損害，係經濟利益之
      損失。
三、證據：援用原審立證方法。
貳、戊○○部分：
    戊○○未於言詞辯論期日到場，據其於準備程序提出書狀聲
    明及陳述略謂：
一、聲明：
（一）上訴部分：上訴及追加之訴均駁回。
（二）附帶上訴部分：
      1.原判決不利戊○○部分廢棄。
      2.上開廢棄部分，上訴人在第一審之訴駁回。
二、陳述：除與原判決記載相同者，茲予引用外，補稱略以：
（一）丙○○、乙○○、甲○○就勁永公司股票於94年1月25日
      以前所進行之交易均為虧損，縱戊○○曾提供勁永公司涉
      嫌與子公司進行假交易而遭證交所實施例外管理之實地查
      核消息予乙○○及甲○○，惟該消息業因聯合報於94年1
      月25日報導而公開，則丙○○、乙○○、甲○○於戊○○
      所提供之消息公開後買賣勁永股票之行為，與戊○○無涉
      。
（二）依臺灣臺北地方法院94年度囑訴字第1號刑事判決，並未
      論及戊○○有參與或事前知悉將於94年3月16日發佈新聞
      ，足認戊○○並未參與上開新聞發佈，且丁○○並未舉證
      證明戊○○須對上開新聞發佈一事負責。
（三）戊○○並不認識丙○○，對於丙○○、乙○○、甲○○於
      何時以何價格交易多少股數，均無所悉，自無可能與彼等
      成立共同侵權行為，上訴人僅以刑事起訴書及判決書為請
      求戊○○負連帶損害賠償之唯一證據，就戊○○與丙○○
      、乙○○、甲○○如何成立共同侵權行為別無任何舉證。
三、證據：援用原審立證方法。
、乙○○部分：
    乙○○未於言詞辯論期日到場，據其於準備程序提出書狀聲
    明及陳述略謂：
一、聲明：上訴及追加之訴均駁回。
二、陳述：除與原判決記載相同者，茲予引用外，補稱略以：
（一）按證券交易法第157條之1所稱重大消息，應考量「重大性
      」、「具體性」及「確實性」，丁○○應舉證證明其所謂
      之消息全部符合上開三要件。
（二）依證券交易法第157條之1第2項規定請求損害賠償，除應
      先證明所謂重大消息何時成立或確定、何時公開，內部人
      在消息成立或確定後至公開期間內，其買賣數量，內部人
      買賣價格與消息公開後10個營業日收盤平均價格之差額外
      ，更應分別羅列損害賠償額之計算方式，及該計算方式之
      基礎依據。
三、證據：援用原審立證方法。
肆、甲○○部分：
    甲○○未於言詞辯論期日到場，據其於準備程序提出書狀及
    到場聲明及陳述略謂：
一、聲明：上訴及追加之訴均駁回。
二、陳述：除與原判決記載相同者，茲予引用外，補稱略以：
（一）對於95年1月11日修正前證券交易法第157條之1得以請求
      損害賠償之對象，參照新法之修訂內容及修法理由，應限
      於當日與內部人從事相反交易之人。
（二）刑事判決認定甲○○基於職業獲悉證券交易法第157條第
      1項規定之消息，於93年12月24日、94年1月5日分別以
      10.75元及12.2元融券賣出勁永公司股票，嗣於94年4月
      14日、15日分別融券買進補回，與丁○○買賣時間（即94
      年3月2日、8日）不同，自不構成侵權行為。
三、證據：援用原審立證方法。
丙、本院依職權調閱臺灣臺北地方法院94年度囑訴字第1號刑事
    卷全卷。
    理      由
壹、程序方面：
一、按訴之追加或變更，非經他造同意者不得為之，但請求之基
    礎事實同一者，不在此限，此為民事訴訟法第446條第1項、
    第255條第1項第2款所明定。上訴人於原審依據證券交易法
    第157條之1規定，嗣於本院復追加依共同侵權行為法律關係
    ，為其請求權基礎，因基礎事實同一，所為訴之追加，亦應
    准許。
二、上訴人主張被上訴人共同違反證券交易法第157條之1規定，
    應連帶賠償其買賣勁永公司股票價差及利息損害，故上訴聲
    明請求被上訴人應連帶給付345,275元及利息，依其陳稱被
    上訴人4人應負之連帶賠償責任為其所受之上開損失，核其
    真意應係以被上訴人應連帶給付345,275元及利息為終局請
    求，故於該範圍內，就原判決命給付以外所受敗訴部分提起
    上訴，合先敘明。
三、戊○○、乙○○、甲○○經合法通知無正當理由未到庭，核
    無民事訴訟法第386條各款所列情形，爰依上訴人之聲請由
    其一造辯論而為判決。
貳、實體方面：
一、丁○○主張丙○○、戊○○、乙○○、古銘洲、陳俊吉（原
    審共同被告）於93年至94年間內線交易勁永公司股票，嗣94
    年3月16日經聯合報發佈上開新聞，致其於94年3月2日、8
    日各買進勁永公司股票10,000股、20,000股，股價分別為19
    .30 元、19元，於同年4月6日、7日賣出，共計損失313,870
    元，加計兩年利息損失31,387元等情，爰依證券交易法第15
    7條之1及民法第185條、第213條、第216條之規定請求丙○
    ○、戊○○、乙○○、古銘洲應連帶給付丁○○345,275元
    之判決（丁○○於原審起訴請求丙○○、戊○○、乙○○、
    古銘洲及原審共同被告陳俊吉連帶給付1,209,669元本息，
    經原審判決丙○○、戊○○應連帶給付1761元、乙○○應給
    付42元及均自96年6月22日起至清償日止，按週年利率5％計
    算之利息，而駁回丁○○其餘之訴。丁○○就敗訴部分，對
    於丙○○、戊○○、乙○○、古銘洲提起一部上訴，戊○○
    就其敗訴部分提起附帶上訴，丙○○、乙○○對於其敗訴部
    分未據聲明不服）。
二、丙○○則以：丁○○並未說明主張侵權行為類型，究為民法
    第184條第1項前段、後段或第2項，無從答辯，且本件並不
    構成民法第184條之規定；戊○○以：其提供勁永公司涉嫌
    與子公司進行假交易而遭證券交易所實施例外管理之實地查
    核之消息予乙○○及甲○○，惟該消息業因聯合報於94年1
    月25日報導而公開，則丙○○、乙○○、甲○○於戊○○所
    提供之消息公開後買賣勁永股票之行為，與戊○○無涉，且
    其對於丙○○、乙○○、甲○○於何時、以何價格、交易多
    少股數，均無所悉，自無可能與彼等成立共同侵權行為；乙
    ○○則以：丁○○並未舉證證明證券交易法第157條之1所謂
    重大消息何時成立或確定、何時公開，內部人在消息成立或
    確定後至公開期間內，其買賣數量，內部人買賣價格與消息
    公開後10個營業日收盤平均價格之差額外，更應分別羅列損
    害賠償額之計算方式，及該計算方式之基礎依據；甲○○則
    以：其未於丁○○買進及賣出之日（即94年3月2日、8日）
    為買賣，自不構成侵權行為等語答辯。
三、兩造不爭執事項：
（一）丙○○、戊○○、乙○○、甲○○均因內線交易勁永公司
      之股票，觸犯證券交易法第171條第1項第1款規定，經臺
      灣臺北地方法院刑事庭各判處有期徒刑2年、1年8月、1年
      7月、1年8月確定。
（二）丁○○於94年3月2日、同年月8日各買進勁永公司股票30,
      000股、20,000股。
（三）甲○○並未於丁○○買賣股票當天為股票買賣行為。
四、按下列各款之人，獲悉發行股票公司有重大影響其股票價格
    之消息時，在該消息未公開前，不得對該公司之上市或在證
    券商營業處所買賣之股票，買入或賣出：一  該公司之董事
    、監察人及經理人。二  持有該公司股份超過百分之十之股
    東。三  基於職業或控制關係獲悉消息之人。四  從前三款
    所列之人獲悉消息者；違反前項規定者，應就消息未公開前
    其買入或賣出該股票之價格，與消息公開後十個營業日收盤
    平均價格之差額限度內，對善意從事相反買賣之人負損害賠
    償責任；其情節重大者，法院得依善意從事相反買賣之人之
    請求，將責任限額提高至三倍，95年1月11日修正公布前之
    證券交易法第157條之1（下稱修正前證券交易法第157條之1
    ）第1項、第2項分別定有明文。
五、丁○○主張丙○○、戊○○、乙○○、古銘洲於93年至94
    年間內線交易勁永公司股票，嗣94年3月16日經聯合報發佈
    上開新聞，致其於94年3月2日、8日各買進勁永公司股票
    10,000股、20,000股，受有損害，自應依證券交易法及侵權
    行為之法律關係賠償其損害等語，惟為丙○○、戊○○、乙
    ○○、古銘洲所否認，並以前詞置辯，是本件兩造爭執事項
    厥為：（一）丙○○、戊○○、乙○○、古銘洲是否有內線
    交易勁永公司股票之行為？（二）丁○○是否得依修正前證
    交法第157條之1第2項規定請求賠償？所得請求損害賠償額
    若干？（三）丁○○主張侵權行為損害賠償是有據？經查：
（一）丙○○、戊○○、乙○○、古銘洲是否有內線交易勁永公
      司股票之行為？
    查戊○○係臺灣證券交易所股份有限公司（下稱證交所）上
    市部中級專員，負責公司股票上市之審查及上市公司財務報
    告出現異常時，實施專案查核等業務，其曾奉主管指示，協
    助同事陳旭怡至勁永公司作例外管理查核業務。乙○○於94
    年2月11日，在台北市○○區○○街與信義路口之西雅圖咖
    啡店要求戊○○幫忙蒐集證交所查核勁永公司的資料。戊○
    ○應允後，其因職業上獲悉其同事陳旭怡查核勁永公司，而
    製作勁永公司之查核報告，該查核報告係影響勁永公司股票
    價格之重大消息，竟與丙○○、乙○○、原審共同被告陳俊
    吉基於犯意聯絡，由戊○○於翌日即2月12日，進入證交所
    上市部八樓辦公室，以下載到磁片的方式，無故取得負責製
    作勁永公司查核報告之同事陳旭怡電腦內之24頁「勁永國際
    股份有限公司例外管理專案報告」初稿之電磁紀錄，將之存
    檔於一片3.5吋磁片中。戊○○於翌日即2月13日傍晚交付前
    述磁片給乙○○。乙○○取得磁片返家後，叫出該磁片內容
    做若干文字修改，並轉貼其從網站上所抓取之二頁勁永公司
    相關資料於該初稿，以防他人辨識出來源。再於同年2月16
    日下午5時56分告知丙○○其已從證交所之朋友處取得資料
    ，丙○○亦明知該資料係自證交所無故取得，復於同年2月
    18日下午1時54分與丙○○約定當日下午4時之前將磁片送到
    台北市大安區○○○路○段344號6樓之2丙○○住處（環球大
    廈）樓下信箱。丙○○與乙○○約定好後，即聯絡陳俊吉前
    往其住處信箱取件，陳俊吉取得該磁片後，即於94年2月18
    日下午6時6分打電話向丙○○回報取件結果，並決定由陳俊
    吉於同年2月20日傍晚，以提供案源協助爭取績效為由，將
    該磁片列印出之文件一份交付給即法務部調查局台北市調查
    處大安站不知情之外勤調查員洪金龍，由洪金龍於翌日（2
    月21日）填具報備表連同該查核報告初稿列印文件影本一份
    呈報給法務部調查局本部，乙○○、戊○○及丙○○即開始
    陸續放空勁永公司股票，丙○○於同年2月24日下午在台北
    市大安區○○○路○段205號6樓之6王擇民之辦公室告知乙
    ○○，檢調於一週內定會再次行動等語，乙○○復於3月2日
    在統一證券南京分公司以張東益名義放空勁永5張，丙○○
    則於同年3月8日以黃瑞珍所提供之人頭戶何麗齡名義放空
    300張，並於3月10日回補，嗣94年3月16日因聯合報A5版獨
    家報導勁永公司涉嫌做假帳及負責人呂美月遭限制出境之事
    ，勁永公司股價由3月16日之收盤價25.5元開始連續下跌後
    ，乙○○、丙○○自94年4月7日起見勁永股價跌至每股9.39
    元及10.65元時，開始大量回補其等放空之勁永公司股票等
    情，業經戊○○、乙○○於刑事程序中供明在卷，此經本院
    調閱臺灣臺北地方法院94年度囑訴字第1號刑事卷查明無訛
    ，而戊○○、丙○○、乙○○、甲○○犯有內線交易之事實
    ，亦經上開案號判決分別判處有期徒刑2年、1年8月、1年7
    月、1年8月確定，有判決書附卷可稽（原審卷第51-84、142
    -196頁），堪信屬實。
（二）丁○○是否得依修正前證券交易法第157條之1第2項規定
    請求賠償？所得請求損害賠償額若干？
 1、依修正前證券交易法第157條之1第2項規定，違反同條第1項
    規定者，應對「善意從事相反買賣之人」負損害賠償責任，
    該條文雖未如修正後之規定，將得請賠償者限縮於「當日善
    意從事相反買賣之人」，惟該次修法之立法理由明載：「第
    二項所稱『善意從事相反買賣之人』，究係指消息公開前一
    段期間所有與內線交易行為人從事反向買賣之人，或當日所
    有從事相反買賣之人，易生疑義，為免爭議，爰將『善意從
    事相反買賣之人』修正為『當日善意從事相反買賣之人』，
    以資明確」等語，足資證明該次修法係為避免爭議方作文字
    修正，則參諸該次修法意旨，應認得依修正前證券交易法第
    157條之1第2項規定請求損害賠償者，應僅限於與內線交易
    者交易當日善意為相反買賣之人。
 2、丁○○於不知上開內線交易情形下，於94年3月2日、8日分
    別買進勁永公司股票30,000股、20,000股，有合併買賣報告
    書暨交割憑單可稽（原審卷第8頁、本院第14頁），而於上
    開日時買賣股票者，乙○○於94年3月2日放空勁永股票5張
    、丙○○於94年3月8日放空勁永公司股票300張，其就此部
    分依修正前證券交易法第157條之1第2項規定求償，應屬有
    據，至戊○○、甲○○部分，因其等並無於前開日期交易勁
    永公司股票之記錄，此為丁○○所不爭執，揆諸上開說明，
    丁○○請求戊○○、甲○○賠償，即屬無據。
 3、另依修正前證券交易法第157條之1第3項規定，同法條第1項
    第1款至第3款提供消息之人，須與同法條第1項第4款之消息
    受領人負連帶賠償責任。乙○○、丙○○於94年3月2日、3
    月8日放空勁永公司股票時，乙○○方面，據以交易之內線
    消息係來自丙○○及戊○○，丙○○方面，其消息則來自戊
    ○○，惟丙○○並非勁永公司之董事、監察人及經理人，亦
    非持有勁永公司股份超過百分之10之股東，且非基於職業或
    控制關係獲悉消息之人，自無須與乙○○負連帶賠償責任。
    至戊○○則為證交所上市部中級專員，其因曾與陳旭怡參與
    對勁永公司之實地查核，知悉陳旭怡擁有查核報告，雖為非
    法取得，仍係因職業獲知影響勁永公司股價之重大內線消息
    ，並將該消息提供乙○○、丙○○為內線交易獲利，即應分
    別與乙○○、丙○○負連帶賠償責任。
 4、丁○○得請求丙○○與戊○○連帶賠償1,761元、請求乙○
    ○與戊○○賠償42元：
  (1)依修正前證券交易法第157條之1第2項規定，違反內線交易
    禁止規定者，僅就其於消息未公開前買入或賣出該證券之價
    格，與消息公開後十個營業日收盤平均價格之差額限度內，
    負賠償之責，則違反內線交易禁止規定者，其賠償總額未經
    法院核定提高前，即為買入或賣出該證券之價格與消息公開
    後十個營業日收盤平均價格之差額。因此，當日善意從事相
    反買賣之人，僅得就其當日交易該證券數量占全日交易總數
    量之比例，於違反內線交易禁止規定者之賠償總額內請求賠
    償。
  (2)勁永公司涉嫌做假帳及其負責人呂美月遭限制出境之事，乃
    屬重大影響該公司股票價格之消息，此消息係於94年3月16
    日經聯合報於A5版獨家披露而公開，而自此消息公開後十個
    營業日（即94年3月17-18日、21-25日、28-30日）勁永公司
    股票收盤價分別為22.1元、20.6元、19.2元、17.9元、16.
    65元、15.5元、14.45元、13.45元、12.55元、11.7元，有
    94年3月勁永各日成交資訊在卷可參（原審卷第201頁），收
    盤平均價格為16.41元，而乙○○、丙○○於94年3月2日、3
    月8日分別以20元、18.8元之價格放空勁永公司股票5張、30
    0張，此觀系爭刑事案件判決書附件之記載即明（原審卷第
    176頁背面、第175頁背面參照），又勁永公司股票於94年3
    月2日、3月8日之成交總量分別為39,056張、24,429張，有
    前述94年3月勁永公司各日成交資訊足憑，丁○○對此均不
    爭執，據此計算，乙○○、丙○○應賠償丁○○之金額分別
    為5元、587元（計算式：〔20－16.41〕×5×1,000＝17,
    950；17,950×〔30÷39,056〕＝14；〔18.8－16.41〕×
    300×1,000＝717,000；717,000×〔20÷24,429〕＝587）
    。
  (3)又慮及乙○○、丙○○於獲知影響勁永公司股票價格之重大
    消息後，除利用該內線消息交易獲利，更積極利用證交所人
    員、金檢局長、檢調人員、媒體記者布局，以遂利用該等消
    息牟利之私慾，嚴重破壞證券市場之交易公平性，其內線交
    易之情節實屬重大，丁○○請求將彼等責任限額提高至3倍
    ，應認有據。準此，計算出乙○○、丙○○應賠償之金額分
    別為42元、1,761元（計算式：14×3＝42；587×3＝1,761
    ），丁○○主張應補償其全部價差損失及兩年利息云云，與
    前開法條規定不符，自不足採。
  (4)丙○○、戊○○雖於系爭刑事案件判決確定前，即將本件內
    線交易獲利金額9,108,270元、332,800元全額交付予投保中
    心，惟丁○○迄未向投保中心登記求償，有該中心96年8月
    13日（九六）證保法字第0961000974號函在卷可稽（原審卷
    第126頁），丙○○、戊○○將前開獲利金額交予投保中心
    ，並未對丁○○發生清償效力，則其辯稱丁○○應直接向投
    保中心求償云云，於法無據。
 5、綜上所述，丁○○依修正前證券交易法第157條之1第2項、
    第3項規定，請求丙○○、戊○○連帶給付1,761元，請求乙
    ○○、戊○○連帶給付42元，為有理由，逾此部分，即屬無
    據。
（三）丁○○主張侵權行為損害賠償是有據？
 1、按「損害賠償之債，以有損害之發生及有責任原因之事實，
    並二者之間，有相當因果關係為成立要件。故原告所主張損
    害賠償之債，如不合於此項成立要件者，即難謂有損害賠償
    請求權存在。（參照最高法院48年台上字第481號判例）。
 2、丁○○主張丙○○、戊○○、乙○○、古銘洲內線交易勁永
    公司股票，其因不知情為相反買賣致受有價差及利息損害，
    構成共同侵權行為云云，惟查丙○○、戊○○、乙○○、古
    銘洲雖有從事內線交易犯行，然導致勁永公司股價下跌之原
    因實係94年3月16日所發佈不利勁永公司之消息，而丙○○
    等人僅係利用事先獲知相關業務消息，而為股票買賣，尚難
    認丁○○於94年4月6日及7日賣出勁永公司股票時，因股價
    下跌所受損害，與內線交易二者間，有相當因果關係，則丁
    ○○據以請求侵權行為損害賠償，即不足採。
六、綜上所述，丁○○依修正前證券交易法第157條之1第2項、
    第3項規定，請求丙○○、戊○○連帶給付1,761元，請求乙
    ○○、戊○○連帶給付42元，另均加計自起訴狀繕本送達翌
    日即96年6月22日起至清償日止，按週年利率5％計算之法定
    遲延利息，為有理由，逾此範圍之請求即非正當。原審就命
    戊○○連帶給付42元及利息部分，為上訴人敗訴判決，尚有
    未洽，上訴意旨求予廢棄改判，為有理由，爰由本院予以廢
    棄改判如主文第2項所示，上開不應准許部分所為丁○○敗
    訴之判決核無不當，上訴人上訴意旨指摘原判決對其不利部
    分為不當，為無理由。另上訴人追加之訴、戊○○附帶上訴
    部分，均無理由，併予駁回。
七、本件事證已臻明確，兩造其餘陳述，無礙本院判斷，爰不再
    一一論述，附此敘明。
八、據上論結，本件上訴人之上訴一部有理由、一部無理由，追
    加之訴無理由，戊○○之附帶上訴無理由。爰依民事訴訟法
    第449條第1項、第450條、第78條、第79條、第463條、第
    385 條第1項，判決如主文。
中    華    民    國    97    年    9    月    2    日
                    民事第九庭
                        審判長法  官 黃熙嫣
                              法  官 林玲玉
                              法  官 陳玉完
正本係照原本作成。
不得上訴。
中    華    民    國    97    年    9     月    5     日
                              書記官 鎖瑞嶺


司法院資訊處製作；財團法人民間司法改革基金會備份。
